臺灣臺北地方法院民事判決　　　　　　　　　　　　九十二年度簡上字第六八０號
　　上　訴　人　財政部國有財產局臺灣北區辦事處
　　法定代理人　丙○○
　　訴訟代理人　丁○○
　　上　訴　人　甲○○
　　訴訟代理人　乙○○
右當事人間請求遷讓房屋等事件，兩造對於中華民國九十二年九月二十九日本院台北
簡易庭九十二年度北簡字第二九七八號第一審判決各自提起上訴，本院於九十三年二
月十三日言詞辯論終結，判決如左：
    主  文
兩造上訴均駁回。
第二審訴訟費用由兩造各自負擔。
    事  實
甲、上訴人財政部國有財產局臺灣北區辦事處（下稱國有財產局）方面：
一、聲明：求為判決：（一）原判決不利於上訴人國有財產局部分廢棄。（二）上開
    廢棄部分，上訴人甲○○應再給付上訴人國有財產局新台幣（下同）九萬三千九
    百零一元，及自民國九十二年三月四日起至清償日止，按年息百分之五計算之利
    息。（三）上訴人甲○○之上訴駁回。
二、陳述：除與原宣示判決筆錄記載相同者，茲予引用外，補稱：
    原審逕以上訴人甲○○自陳其於八十九年四月間向訴外人陳增澄承租坐落系爭土
    地毗鄰之台北市○○區○○段二小段二七四、二七六地號土地作為洗車場及停車
    場之用，及其所提出之八十九年三月三十日與陳君簽訂之租賃契約影本，即認定
    被上訴人占用系爭土地之時間，並判決上訴人僅得自該時起向被上訴人請求不當
    得利使用補償金，顯有疏未查證該契約真偽之情形。又原審亦漏未查證被上訴人
    於八十九年三月三十日以前與陳君或其他第三人是否亦訂有租賃契約，而早於該
    日期之前即已占有系爭土地。
乙、上訴人甲○○方面：
一、聲明：（一）原判決不利於上訴人甲○○部分廢棄。（二）上開廢棄部分，上訴
    人國有財產局在第一審之訴及假執行之聲請均駁回。（三）上訴人國有財產局之
    上訴駁回。
二、陳述：除與原宣示判決筆錄記載相同者，茲予引用外，補稱：
    上訴人甲○○在系爭土地上並未搭建任何建物，復無放置任何障礙物，任何人均
    可行走於系爭土地上，亦無排除上訴人國有財產局之使用收益，上訴人國有財產
    局請求給付不當得利並無理由。
    理  由
一、本件上訴人國有財產局起訴主張：坐落台北市○○區○○段二小段二六九地號土
    地，面積三百四十九平方公尺，係伊管理之國有非公用土地，詎上訴人甲○○未
    經伊同意擅自在上開土地上鋪設水泥停車場（如附圖Ａ部分所示）及塑膠浪板搭
    棚（如附圖Ｂ部分所示）使用，占有面積各為十一．二五平方公尺及二．一三平
    方公尺，顯係無法律上原因，占有使用伊管理之土地，致伊受有相當於租金之損
    害等情，爰依民法第一百七十九條之規定，求為命上訴人甲○○給付不當得利二
    十萬三千五百元，其中十六萬八千七百八十四元部分自起訴狀繕本送達翌日起至
    清償日止，按年息百分之五計算之利息，並自九十二年六月一日起至返還土地之
    日止，按月給付二千四百三十元之判決（原審判命上訴人甲○○給付十萬九千五
    百九十九元及其中七萬四千八百七十八元部分應給付利息，並應自九十二年六月
    一日起至返還土地時止，按月給付二千四百三十二元，駁回上訴人國有財產局其
    餘之訴，兩造就其敗訴部分均聲明不服，提起上訴）。
二、上訴人甲○○則以：上訴人國有財產局請求不當得利之期間係自八十六年六月間
    起算，惟八十六年六月間伊尚未租地經營洗車場及停車場，自無可能占有系爭土
    地，且伊所經營之停車場，實為伊另向訴外人陳增澄租賃之私人土地，並未占用
    上訴人國有財產局所管理之國有土地，且如附圖Ａ所示部分為車道，伊縱有利用
    ，亦係因伊所承租之土地除經過如附圖Ａ所示部分之土地外無對外聯絡之道路，
    故不得不利用，且未設置障礙，任何人均可以進出使用，並無不當得利可言。又
    如附圖Ｂ所示部分之土地之棚架伊已於九十二年六月初自行拆除等語，資為抗辯
    。
三、上訴人國有財產局主張系爭土地為國有土地，伊為管理機關，系爭土地遭上訴人
    甲○○經營之洗車場塑膠浪板搭棚占用如附圖Ｂ所示部分，面積二．一三平方公
    尺（嗣於九十二年六月一日經甲○○自行拆除），又甲○○所經營之停車場並占
    有使用如附圖Ａ所示部分，面積十一．二五平方公尺作為車道出入之事實，業據
    其提出與所述相符之土地登記謄本一份為證（見原審卷第三五頁），並經原審於
    九十二年五月六日赴現場勘驗明確，並囑託台北市中山地政事務所派員測量，有
    勘驗筆錄（見原審卷第八○頁）、台北市中山地政事務所土地複丈成果圖附卷可
    憑（見原審卷第八六頁），堪認為真實。又上訴人國有財產局主張甲○○無法律
    上原因而占有系爭土地，雖為上訴人甲○○所否認，並抗辯附圖Ａ所示部分乃車
    道，因伊所承租土地無對外聯絡通道，故得使用，且伊並未設置障礙物排除他人
    使用云云。惟查附圖Ａ所示部分，係與上訴人甲○○所經營之停車場相鄰，且作
    為車道使用，均為兩造所不爭執，復有原審履勘筆錄及現場照片為證（見原審卷
    第八○、一三二、一三三頁）。而查上訴人甲○○所承租作為停車場之土地，如
    非上訴人甲○○將之隔離供作停車場之用，本即屬空地，並無必須經過系爭土地
    而應使用附圖Ａ所示部分之情形，故上訴人甲○○須以系爭土地如附圖Ａ所示部
    分，乃因其設置停車場之行為所致，並非土地本身即屬袋地所致，是其所為無通
    道必須使用系爭土地之抗辯，殊非可取。此外，上訴人甲○○始終不能舉證證明
    其使用系爭土地有何法律上原因，則上訴人國有財產局主張上訴人甲○○無法律
    上原因，而占有系爭土地，致伊受有相當租金之損害，實為可取。
四、至上訴人國有財產局另主張上訴人甲○○應返還不當得利二十萬三千五百元，及
    其中十六萬八千七百八十四元部分自起訴狀繕本送達翌日起至清償日止，按年息
    百分之五計算之利息，並自九十二年六月一日起至返還土地之日止，按月給付二
    千四百三十元，惟為上訴人甲○○所否認。而按無法律上之原因而受利益，致他
    人受損害者，應返還其利益，民法第一百七十九條前段定有明文。又其得請求返
    還之範圍，應以對方所受之利益為度，非以請求人所受損害若干為準，而無權占
    有他人土地，可能獲得相當於租金之利益復為社會通常之觀念（最高法院六十一
    年台上字第一六九五號判例參照）。故本件上訴人國有財產局所得請求上訴人甲
    ○○返還之不當得利，即應以其占有使用系爭土地之期間及系爭土地之租金利益
    若干為準。經查：
（一）按城市地方房屋之租金，以不超過土地及其建築物申報總價額年息百分之十為
      限，土地法第九十七條第一項定有明文。所謂土地價額係指法定地價，為土地
      法施行法第二十五條所明定。又據土地法第一百四十八條規定，土地所有權人
      依土地法所申報之地價為法定地價；於公有土地依平均地權條例施行細則第二
      十一條規定，則以各該土地之公告地價為申報地價。本件上訴人甲○○無權占
      用系爭土地如附圖Ａ、Ｂ所示部分，面積分別為十一．二五平方公尺及二．一
      三平方公尺，已如前述。而查系爭土地地目為「溝」，位於台北市○○區○○
      街四四巷，全巷多為住宅區，系爭土地對面為台北市中山區區民活動中心，附
      近有五常國小、五常國中、濱江市場，離捷運中山站約二公里，生活機能尚佳
      ，均經原審查勘明確（見原審卷第八○頁之勘驗筆錄）。次查上訴人占用之系
      爭土地如附圖Ａ所示部分係作為停車場出入車道，如附圖Ｂ所示部分係作為洗
      車場使用，所獲利益尚屬普通。則綜合上開情狀，應認上訴人甲○○使用土地
      所獲得相當於租金之利益，以按公告地價總價額年息百分之五計算為相當。
（二）次查上訴人國有財產局雖主張上訴人甲○○係自八十六年六月份起無權占有系
      爭土地，惟上訴人甲○○自陳其係自八十九年四月一日起始向訴外人陳增澄承
      租坐落台北市○○段○○段二七四、二七六地號土地作為洗車場及停車場之用
      ，並提出租賃契約二份為證（詳原審卷第一○四頁至一一七頁），故在此之前
      ，並無占有系爭土地之可能。則堪認上訴人國有財產局主張上訴人甲○○自八
      十九年四月一日起即占有系爭土地之事實為可取。至就超過上開期間之無權占
      有事實，因上訴人國有財產局始終不能舉證證明上訴人甲○○有何占有之事實
      ，則其所為此部分之主張，即非可取。
（三）系爭土地既係自八十九年四月一日起至九十二年五月三十一日止，遭上訴人甲
      ○○占用，已如前述。而查系爭土地於八十八年七月份之公告地價為每平方公
      尺四萬九千七百元，八十九年七月份、九十年七月份、九十一年七月份及九十
      二年一月份之公告地價均為每平方公尺五萬一千九百元，亦有台北市公告土地
      現值及公告地價查詢附卷可稽（見原審卷第一五○頁）。故據此計算，上訴人
      國有財產局請求上訴人甲○○給付自八十九年四月一日起至九十二年五月三十
      一日止，按公告地價總價額年息百分之五計算之金額即十萬九千五百九十九元
      （其計算式詳如附表），及其中七萬四千八百七十八元部分自起訴狀繕本送達
      被上訴人翌日即九十二年三月四日起至清償日止，按年息百分之五計算之法定
      遲延利息，並自九十二年六月一日起至返還土地日止，按月給付上訴人二千四
      百三十二元（其計算式為：11.25×51,900×5﹪÷12＝2,432），自屬有據，
      應予准許，逾此範圍之請求，則屬無據，不應准許。
四、綜上所述，本件上訴人國有財產局依不當得利之法則，請求上訴人甲○○給付十
    萬九千五百九十九元，及其中七萬四千八百七十八元部分自九十二年三月四日起
    至清償日止，按年息百分之五計算之利息，暨自九十二年六月一日起至返還土地
    之日止，按月給付二千四百三十二元，洵屬有據，應予准許；至超過上開範圍之
    請求，則屬無據，不應准許。從而，原審就上開應予准許部分，所為上訴人甲○
    ○敗訴之判決，並無不合。上訴人甲○○之上訴意旨仍執前詞，指摘原判決部分
    不當，求予廢棄改判，為無理由；就上開不應准許部分，所為上訴人國有財產局
    敗訴之判決，亦無不合。上訴人國有財產局之上訴意旨指摘原判決此部分不當，
    求予廢棄改判，為無理由。
五、至兩造其餘之主張陳述及所提之證據，經本院斟酌後認均與訴訟之結果無涉，毋
    庸再予一一論斷，附此敘明。
六、據上論結，本件兩造之上訴，均為無理由，依民事訴訟法第四百三十六條之一第
    三項、第四百四十九條第一項、第七十八條，判決如主文。
中　　　華　　　民　　　國　　九十三　　年　　　二　　　月　　二十七　　日
                                      民事第一庭
                                          審判長法　　官 謝碧莉
                                                法　　官 陳盈如
                                                法　　官 呂淑玲
右為正本係照原本作成。
本判決不得上訴。
中      華       民     國    九十三    年      二      月    二十七    日
                                                書 記 官 方美雲
附表：
┌─────┬────┬────┬─────┬──┬────┬─────┐
│ 時間起迄 │ 面  積 │公告地價│　總地價　│年息│ 年　數 │ 應收金額 │
│年、月、日│  (㎡)  │(元／㎡)│新臺幣(元)│ ％ │   　   │新臺幣(元)│
├─────┼────┼────┼─────┼──┼────┼─────┤
│89.04.01　│  13.38 │ 49,700 │ 664,986  │  5 │  91/365│  8,290   │
│--89.06.30│　　    │　　　　│　　　　　│    │   　   │　　　　　│
├─────┼────┼────┼─────┼──┼────┼─────┤
│89.07.01　│  13.38 │ 51,900 │ 694,422  │  5 │ 700/365│ 66,588   │
│--91.05.31│　　    │　　　　│　　　　　│    │        │  　　　　│
├─────┼────┼────┼─────┼──┼────┼─────┤
│91.06.01　│  13.38 │ 51,900 │ 694,422  │  5 │      1 │ 34,721   │
│--92.05.31│　　    │　　　　│　　　　　│    │   　   │　　　　　│
├─────┴────┴────┴─────┴──┴────┴─────┤
│ （元以下四捨五入）                                          109599   │
└───────────────────────────────────┘
